【裁判字號】    97,上易,1876
【裁判日期】    970924
【裁判案由】    傷害等
【裁判全文】
臺灣高等法院刑事判決                97年度上易字第1876號
上  訴  人
即  被  告  丙○○
選任辯護人  余忠益律師
上列上訴人，因傷害等案件，不服臺灣臺北地方法院97年度易字
第364號，中華民國97年6月24日第一審判決（起訴案號：臺灣臺
北地方法院檢察署96年度偵字第26058 號）提起上訴，本院判決
如下：
    主  文
原判決關於毀損暨定執行刑部分均撤銷。
丙○○損壞他人之汽車烤漆，足以生損害於他人，處有期徒刑參
月，如易科罰金，以新台幣壹仟元折算壹日。
其他上訴駁回。
本判決第二項所處之刑，與上訴駁回即傷害罪，所處有期徒刑肆
月部分，應執行有期徒刑陸月，如易科罰金，以新台幣壹仟元折
算壹日。
    事  實
一、丙○○於民國（下同）96年11月16日下午，在臺北市○○區
    ○○街166巷9號3 樓住處粉刷油漆，不慎將油漆滴到丁○○
    停放上址一樓巷道旁車號ＢＸ—9870號自小客車（該車為丁○○配偶甲○○所有），甲○○發現後，即上樓告知丙○○
    ，詎丙○○反指甲○○不應將車輛停放該處，於同日14時40
    分許，丙○○即逕持菜瓜布沾水，以菜瓜布粗糙面擦拭上開
    自小客車，甲○○見狀出面制止，丙○○仍不罷手，甲○○
    遂聯絡丁○○返家處理。同日14時50分許，丁○○返家後，
    立刻要求丙○○停止，丙○○並未置理，基於毀損他人汽車
    犯意，執意以菜瓜布擦拭上開自小客車，造成該車烤漆表面
    呈霧狀刮痕之損壞，足生損害於甲○○。丁○○見狀，立刻
    請甲○○報警，丙○○聞言，竟另起傷害犯意，先以徒手推
    丁○○，並以手掐丁○○頸部，丁○○亦基於傷害犯意，毆
    打丙○○並與之拉扯，丙○○竟返家拿取木棍一支，丁○○
    亦拿鐵棍一支，二人繼續互毆、扭打及拉扯，丁○○因而受
    有臉部挫傷、頸部擦傷（4乘2 公分）、頸部兩處瘀腫（0.2
    乘1公分、1乘4 公分）、頸部與胸前多處紅腫（0.5乘2公分
    、10乘6公分、10乘1公分、1乘1公分）、前胸瘀腫（2乘1公
    分）等傷害，丙○○亦受傷害（丁○○犯傷害罪部分，原審
    另以簡易判決處刑有期徒刑四月），俟警察到場阻止，雙方
    始停止鬥毆。
二、案經丁○○、甲○○訴由臺北市政府警察局中山分局報告臺
    灣臺北地方法院檢察署檢察官偵查起訴。
    理  由
甲、證據能力部分：
一、告訴人丁○○於警詢、偵查中之下列陳述，屬被告以外之人
    於審判外之陳述，當事人及辯護人於法院調查證據時，知有
    刑事訴訟法第159條第1項不得為證據之情形，而未於言詞辯
    論終結前提出異議，視為於審判程序同意作為證據，依同法
    第159條之5規定，有證據能力。
二、按，被告以外之人於偵查中向檢察官所為之陳述，除顯有不
    可信之情況者外，得為證據，刑事訴訟法第159條之1第2 項
    定有明文。經查，證人乙○○、劉姵伶於97年1 月10日偵查
    中向檢察官所為之陳述，係於具結後向檢察官所為之陳述，
    有上揭偵查訊問筆錄、證人結文在卷可佐，其等於依法具結
    而負有刑法偽證責任擔保之情形下所為之陳述，應無顯不可
    信之情況，且當日偵查中被告亦到庭，就證言表明意見，已
    賦予其防禦機會，揆諸上開規定，自有證據能力。再依被告
    於原審之辯護人所主張證據方法，並未請求傳喚證人乙○○
    ，被告辯護人於本院始主張未與被告對質機會，無證據能力
    云云，礙難採取。
乙、實體方面：
一、毀損部分：
    訊據上訴人即被告（下稱被告）丙○○，矢口否認有上開犯
    行，並先後辯稱：其係以一般抹布幫告訴人甲○○洗車，並
    未使用菜瓜布，該汽車受損之相片非當日所拍，與被告無涉
    云云。惟查：
(一)上開毀損之犯罪事實，業據告訴人甲○○於偵查中證稱：我
    住一樓，（96年11月16日）是我發現車子滴到油漆，我上樓
    找丙○○，跟他講這情形，結果他說我不該把車停在該處，
    我說事情算了，不到二十分鐘丙○○就拿菜瓜布直接刷我的
    車子，結果刮傷車子烤漆，我請他下來，他也不停，我就打
    電話給丁○○，丁○○在承德路上班，大約十分鐘後回來，
    丁○○跟丙○○講，並找車子美容人員來估價，後來我要找
    里長，里長不在，丁○○叫我報警等語（偵查卷46頁）。又
    證人乙○○於偵查中證稱：96年11月16日下午我有到農安街
    一一六巷用餐，我是陸續到該處用餐，我不認識甲○○，甲○○頂店後，我第二次到該處用餐。丙○○有點有熟，我當
    時看他的服裝不一樣，因我當時在用餐，而丙○○拿桶子及
    很像菜瓜布的東西在刷一輛賓士車。車損情形就如同卷附照
    片所示。我坐在靠窗位子用餐，聽到外面有人說要報警，我
    就站起來看，看到丙○○堅持要刷車子，車主很不高興等語
    （偵查卷47頁），核與告訴人甲○○前開證述情節互核相符
    ，是上開自小客車於被告丙○○先被制止，未獲置理後，再
    故意以菜瓜布擦拭身車烤漆情形，應甚明確，要堪認定。
(二)本案車損情形，有照片12幀在卷可憑（偵查卷34至38頁），
    證人乙○○並於偵查中證稱：當場所見車損情形如同卷附照
    片所示等語，堪認該等照片內容即為案發當時之車損情形，
    被告於本院辯稱卷附相片，非當日所拍，應非當日受損情形
    云云，雖與相片之日期相符，但依兩位證人上開所證情節，
    應無礙此情之認定，被告及辯護人聲請傳喚證人乙○○，經
    本院傳喚後，證人具狀稱伊所見如前述，不便再出庭，本院
    核無不合，自無再傳喚必要。觀該等照片所示，上開自小客
    車車頂、引擎蓋等處，確有點狀油漆滴濺痕跡，且曾經沾水
    擦拭，有大片擦拭過痕跡。而告訴人甲○○於96年11月19日
    將該車送往中華賓士汽車股份有限公司關渡保養廠進行估價
    ，該廠員工呂建霖擔任接待，有估價單一紙在卷可憑（偵查
    卷41頁）。證人呂建達（原審誤為呂建霖）於原審證稱：我
    是維修廠接待員，車號ＢＸ—9870號這臺車有進場過，去年
    進廠，要做烤漆，我有詢問車主甲○○為何要做烤漆，他說
    車身外表有受傷，他沒有告訴我受傷的原因。車子外觀有一
    些刮傷，幾乎全車都有刮到，這些刮痕不是幾道的刮痕，是
    整個車身變成霧狀的刮傷，是如同偵查卷34至39頁照片所示
    ，在車身上有看到點狀的油漆痕跡等語（原審97年6 月17日
    審判筆錄2 頁）。綜上所述，該車因遭丙○○故意以菜瓜布
    擦拭，致車身烤漆呈霧狀刮傷（痕）損壞等情，洵堪認定。
(三)被告雖辯稱：係以一般抹布擦拭該自小客車，而非持菜瓜布
    擦拭云云，被告之妻蔡張金菊亦於原審證稱：我們家沒有用
    （偵查卷35頁上方照片，一面黃色海綿，另面綠色纖維）這
    種菜瓜布，我們有用另一種整個都是綠的沒有海綿的、蔡炳
    當天下樓時，手上拿一塊布，好像是粉紅色，30公分見方，
    是我家的布，那塊布丙○○有拿回家等語（原審97年4月8日
    審判筆錄6、7頁）。惟查，告訴人甲○○既明確證稱：被告
    丙○○係以菜瓜布擦拭上開自小客車等語，證人乙○○亦證
    稱：被告丙○○拿桶子及很像菜瓜布的東西在刷車子等語，
    均如前述。該自小客車經被告丙○○擦拭後，立即造成如偵
    查卷34至38頁照片所示「霧狀刮痕」之烤漆損壞情形，並經
    法院認定如前，從而，告訴人甲○○證稱：被告丙○○係以
    菜瓜布用力擦拭該車等情，應非虛構，洵堪採認。被告辯稱
    係以一般抹布擦拭該車云云，核與該毀損之實情未合，難以
    輕信；證人蔡張金菊前開證稱：看見丙○○係拿粉紅色抹布
    下樓，事後丙○○又拿該抹布回家云云，應屬迴護被告之詞
    ，不足採信。被告於本院另請求傳喚證人即到場處理之員警
    衛瑞璽作證，惟依其於原審時所證稱情節，核無必要。綜上
    所述，被告有上開毀損犯行，事證明確，被告上開所辯，核
    係卸責之詞，不足採信，其此部分犯行，要堪認定。
二、傷害部分：
    訊據被告丙○○，矢口否認有上開傷害犯行，並先後辯稱：
    告訴人是從事非法的事情，其只是請甲○○將汽車停好，後
    來她先生即告訴人即持鐵條打被告，其未持棍棒毆打告訴人
    ，係遭告訴人丁○○毆打而正當防衛云云。經查：
(一)上開傷害之犯罪事實，業據告訴人丁○○警詢、偵查中指訴
    明確。告訴人丁○○警詢中陳稱：丙○○拿菜瓜布擦我車上
    油漆，我告訴他這樣車子油漆會損壞，我就與他發生爭吵，
    後來丙○○就用雙手掐住我脖子，我就與他在推拉過程中摔
    倒並打他額頭一拳，丙○○額頭流血，後來他就回家拿棍子
    下來，又拿棍子打我，我邊跑邊躲看到地上有一枝鐵棍就順
    勢拿起來防衛，後來警方到場就將我們兩人棍子收走等語（
    偵查卷7 頁）；偵查中陳稱：是丙○○先動手打我，因為我
    的車子被他的油漆滴到，他說要菜瓜布幫我清理，我找車子
    美容的人來，我說要等警察來，他就用手捶我胸部及掐脖子
    （偵查卷28頁）；證人甲○○於偵查中證稱：大約十分鐘後
    丁○○回來，也跟丙○○講（請他停下來），並找汽車美容
    人員來估價，後來我要找里長，但里長不在，丁○○就叫我
    報警，丙○○就很生氣推丁○○，我進去打電話報警，出來
    的時候，丙○○與丁○○都躺在地上。丙○○拿一根木棍，
    丁○○拿一根鐵的棍子，當時看到丙○○額頭流血，丁○○
    頸部有勒傷痕跡等語（偵查卷46頁）；證人乙○○於偵查中
    證稱：我坐在靠窗位置用餐，聽到外面有人說要報警，我就
    站起來看，看到丙○○堅持要刷車子，…丁○○就勸阻他，
    丙○○回手推丁○○，二人就打起來。丙○○拿棍子，丁○○有無拿鐵棍我在店內沒看到，因為他們扭到車子另一側，
    二人的太太把他們拉開，丙○○上樓又拿一根棍子要下來打
    人，這時警察就來。有見到丁○○被勒住脖子，丙○○勒住
    他脖子等語（偵查卷47頁）。互核告訴人丁○○之陳述，及
    證人甲○○、乙○○證言，大致相符，堪認被告丙○○確有
    出手推、打丁○○，其二人進而持棍棒互毆、拉扯。
(二)被告雖辯稱：並未出手毆打丁○○，係遭丁○○毆打而出手
    抵抗，屬正當防衛，且絕未持棍棒云云。然查：被告丙○○
    於警詢時供稱：我是被他持鐵棍毆傷後跑開，於大門樓梯口
    發現掃把柄頭即拿來要反抗等語（偵查卷16頁），可知被告
    丙○○業已於警詢中坦承持木棍反擊。且本案有木棍、鐵棍
    各一支扣案可證（偵查卷43頁贓證物品清單），觀之該木棍
    照片（偵查卷22頁），該扣案木棍外觀，核與被告自承所持
    「掃把柄」相符，被告丙○○嗣後翻異前詞，辯稱未持棍棒
    云云，已非可信。經核告訴人丁○○、證人甲○○、乙○○
    前開陳述，其三人對於：(1)丙○○因聽聞丁○○要甲○○報
    警，因而先動手推丁○○。(2)丙○○確有徒手掐丁○○頸部
    。(3)丙○○確有持棍棒與丁○○互相毆打及扭打等節，相互
    一致；證人即到場處理本案警員衛瑞璽復於原審證稱：那天
    勤務中心用無線電說那個地址有人打架，我收到無線電就前
    往，我那時看到有二位先生在互相拉扯，其中比較老的那位
    先生一直在流血，我就把他們分開。現場有發現一支鐵棍和
    木棍。兩位先生就是在庭之人（被告丙○○、告訴人丁○○
    ）。二根棍子是在他們打架的旁邊看到，一根木頭、一根鐵
    棍，木棍在老先生附近，鐵棍在年輕先生附近等語（原審97
    年5月6日審判筆錄52、54頁）。綜上各情，堪認被告丙○○
    確有持棍棒與丁○○互相毆打及扭打、拉扯，其二人自屬互
    毆無疑。茲按，「正當防衛必須對於現在不法之侵害，始足
    當之，侵害業已過去，或無從分別何方為不法侵害之互毆行
    為，均不得主張防衛權，而互毆係屬多數動作構成單純一罪
    ，而互為攻擊之傷害行為，縱令一方先行出手，還擊之一方
    ，在客觀上苟非單純對於現在不法之侵害為必要排除之反擊
    行為，因其本即有傷害之犯意存在，自無主張防衛權之餘地
    」（最高法院96年度臺上字第3526號判決參照）。本案被告
    丙○○與丁○○係屬互毆，既經認定如前，則其二人係各自
    基於傷害犯意，互為攻擊之傷害行為，被告丙○○主張正當
    防衛，並非可取，其上開辯解不足採信。
(三)告訴人丁○○因與丙○○互毆，致受有臉部挫傷、頸部擦傷
    （4乘2公分）、頸部兩處瘀腫（0.2乘1公分、1乘4公分）、
    頸部與胸前多處紅腫（0.5乘2公分、10乘6公分、10乘1公分
    、1乘1公分）、前胸瘀腫（2乘1公分）等傷害等情，有馬偕
    紀念醫院臺北院區診斷證明書可憑（偵查卷19頁），被告丙○○傷害犯行，洵堪認定。至證人蔡張金菊於原審證稱：我
    先看到丙○○被丁○○夫妻壓在地上滿頭是血，我趕快下去
    幫他們拉起來，後來警察來了，下去看到丙○○躺在地上，
    丁○○邊打邊罵，我下去看到丁○○夫妻壓著丙○○，有沒
    有拿鐵棍我沒看到，那時已經打完，怎麼打我不知道等語（
    原審97年4月8日審判筆錄3、4頁），足見證人蔡張金菊僅看
    到被告丙○○、告訴人丁○○肢體衝突結束時之情形，並未
    親見肢體衝突過程，伊此部分證言，尚不足以據為有利被告
    丙○○之認定，附此敘明。綜上所述，被告丙○○傷害犯行
    ，事證明確，被告上開所辯，不足採信，其傷害犯行，洵堪
    認定，自應依法論科。
三、核被告所為，係犯刑法第354 條毀損罪、第277條第1項傷害
    罪。其所犯上開二罪，犯意各別，行為互異，應分論併罰。
    原審經審理結果，認被告傷害之罪證明確，因而適用刑法第
    277條第1項、第51條第5款，刑法施行法第1條之1 等規定，
    並審酌被告犯罪後否認犯行，毫無悔意，犯罪後態度不佳，
    竟因聽聞告訴人欲報警，即出手挑釁，挑起互毆事端，漠視
    法律秩序，惡性非輕，並兼衡其犯罪手段、所生危害、被告
    之品行、被告與被害人關係等一切情狀，量處被告有期徒刑
    四月，並定其應執行之刑，經核其認事用法尚無違誤，量刑
    亦允當，被告提起上訴，否認上開犯行，核非可取，自應予
    駁回。原審經審理結果，認被告毀損之罪證明確，予以論科
    ，固非無見，但查，被告先與車主起爭執，依汽車受損相片
    ，無從排除有遭水清洗情節，是被告於遭制止前，縱有清洗
    該汽車情形，自非毀損犯行甚明，原審未詳查認定，將被告
    毀損犯意提早認定，已有未合。又被害人已具狀表明不追究
    ，原審未及斟酌，亦有未洽。被告提起上訴，否認上開犯行
    ，固非可取，但辯稱水洗部分未犯罪，非無理由，原判決此
    部分亦有上開可議，即屬無可維持，應由本院就此部分暨定
    應執行刑均撤銷改判。爰審酌被告犯罪後否認犯行，犯罪後
    態度不佳，未因告訴人制止而停止毀損行為，毫不尊重他人
    財產，惡性非輕，並兼衡其犯罪所生危害（估價修理約新台
    幣九萬元）、犯罪手段，素行良好，被害人已不追究等一切
    情狀，量處被告有期徒刑三月，並依法諭知易科罰金之折算
    標準，且與上訴駁回部分，定執行刑為有期徒刑六月，諭知
    易科罰金之折算標準，以示懲儆。
據上論斷，應依刑事訴訟法第369條第1項前段、第364條、第368
條、第299條第1項前段，刑法第354條、第41條第1項前段、第51
條第5款，刑法施行法第1條之1，判決如主文。
本案經檢察官張熙懷到庭執行職務。
中    華    民    國    97    年    9     月    24    日
                  刑事第十四庭審判長法  官  陳志洋
                                    法  官  梁耀鑌
                                    法  官  蔡聰明
以上正本證明與原本無異。
不得上訴。
                                    書記官  陳建邦
中    華    民    國    97    年    9     月    24    日
刑法第277條：
傷害人之身體或健康者，處3年以下有期徒刑、拘役或1千元以下
罰金。
犯前項之罪因而致人於死者，處無期徒刑或7 年以上有期徒刑；
致重傷者，處3年以上10年以下有期徒刑。
刑法第354條：
毀棄、損壞前二條以外之他人之物或致令不堪用，足以生損害於
公眾或他人者，處2年以下有期徒刑、拘役或5百元以下罰金。


司法院資訊處製作；財團法人民間司法改革基金會備份。
